臺灣桃園地方法院刑事判決　　　　　　　 94年度訴字第560號
公　訴　人　臺灣桃園地方法院檢察署檢察官
被　　　告　丁○○
　　　　　　　　　　　巷92弄.
指定辯護人　本院公設辯護人　丙○○
上列被告因強盜等案件，經檢察官提起公訴（93年度偵字第1923
3號），本院判決如下：
    主  文
丁○○共同以其他非法方法，剝奪人之行動自由，累犯，處有期
徒刑陸月，如易科罰金，以參佰元折算壹日。
    事  實
一、丁○○（綽號小西）前於民國88年間，因妨害兵役治罪條例
    案件，經臺灣臺北地方法院於88年3 月24日，以88年度訴字
    第195 號判處有期徒刑3 月，後經臺灣高等法院於88年6 月
    16 日 ，以88年度上訴字第1391號駁回上訴，於88年7 月22
    日確定，並於89年7 月10日執行完畢，猶不知惕勵。緣戊○○（綽號「飛虎」，其因本件所涉犯行業經臺灣新竹地方法
    院另案審結）與甲○○間本有金錢借貸關係，而戊○○因積
    欠他人債務遭催討，遂與丁○○商議，使用限制甲○○行動
    自由之方式，以達向甲○○借款清償債務之目的，其二人間
    計謀既定，彼此間達成基於以其他非法方法，剝奪人行動自
    由之犯意聯絡，而於91年10月31日凌晨5 時許前某時，推由
    丁○○打電話給甲○○，約其至新竹市○○路某保齡球館見
    面，而甲○○及其女友乙○○乃於91年10月31日凌晨5 時許
    一起前往赴約，丁○○隨即帶同其二人至戊○○之胞兄廖良
    台位於新竹市○○路269 號住處，甲○○及其女友乙○○與
    丁○○進屋後，和戊○○在客廳閒坐未幾，戊○○要求甲○○與其一起進入房間內，並以錢都給小弟打官司花掉了，其
    需錢償還積欠他人之賭債等詞為由，而強要甲○○一定要借
    其新臺幣（下同）30萬元，甲○○本不願意出借，並懷疑戊○○所稱欲清償賭債而借款係編造之說詞，故頻頻推託，然
    戊○○仍疾言厲色堅持一定要向甲○○借到錢，此時，丁○○則將乙○○帶至另一房間內，由丁○○負責看管，並持電
    擊棒揮嚇乙○○，而甲○○因前在客廳閒坐時發現丁○○腰
    際上插有一把改造手槍（丁○○所涉持有改造手槍犯行，現
    由本院另案審理中），及懾於在外聽聞戊○○之勢力名氣，
    乃同意出借15萬元（下稱系爭款項）予戊○○，復依戊○○
    之指示將其所駕駛之自用小客車鑰匙交付予丁○○，由丁○○下樓開啟甲○○之車門，取來車內原放置現金約40、50萬
    元之其中20萬元（即2 疊千元紙鈔）上樓，甲○○隨即點數
    留下5 萬元後，將所餘15萬元交予戊○○。嗣於同日上午10
    時許，戊○○因故帶乙○○離開下樓，仍由丁○○在上址客
    廳控制甲○○之行動自由，不准甲○○離開，惟於戊○○與
    乙○○下樓途中，丁○○因彎腰穿鞋，腰際之槍枝不慎走火
    而誤傷自己小腿，戊○○獲悉後隨即上樓與甲○○共同攙扶
    丁○○下樓，並短暫接過丁○○之改造槍枝而手持上開改造
    槍枝（嗣又隨即將槍枝交還丁○○），復由戊○○駕車搭載
    丁○○、甲○○、乙○○等人欲送丁○○前往就醫，並以電
    話通知另名綽號「大罐」之女性友人，至途經之新竹市○○
    路等候，而丁○○唯恐甲○○報警，便在車上以其所有之手
    銬銬住甲○○雙手（手銬未扣案），途中「大罐」上車後，
    其等一行五人至設於新竹市○○路○ 段722 號「李榮輝診所
    」，由「大罐」陪同丁○○入內以「汪家喜」之假名就診，
    戊○○在丁○○下車後，則將甲○○之手銬解開，並因時近
    中午，戊○○、甲○○、乙○○等人遂在上開診所附近之某
    小吃店用餐，用餐完畢後，即由「大罐」先行將乙○○帶離
    ，待丁○○包紮完畢，戊○○復駕車搭載甲○○至上開診所
    與丁○○會合，戊○○確認丁○○狀況後，戊○○隨後並要
    甲○○陪同北上清償賭債以資取信，甲○○因乙○○仍在戊○○友人「大罐」之看管下，遂同意乘坐戊○○所駕車輛北
    上，迄至當日下午約3 時許，戊○○始駕車搭載甲○○返回
    上址新竹市○○路，並讓甲○○下車，同時乙○○亦經由「
    大罐」載送至新竹市○○路與甲○○會合，甲○○、乙○○
    始自行離去。計丁○○與戊○○，自91年10月31日上午5 時
    許，即由丁○○帶同甲○○、乙○○進入上址新竹市○○路
    處所後，開始限制甲○○、乙○○二人之行動自由時起，至
    同日下午3 時許甲○○、乙○○自行離開上址新竹市○○路
    處所止，共剝奪甲○○、乙○○之行動自由期間約10時，並
    以上開脅迫方式，使甲○○出借系爭款項，而行該無義務之
    事。
二、案經甲○○、乙○○訴由新竹市警察局移送臺灣新竹地方法
    院檢察署檢察官呈請臺灣高等法院檢察署令轉臺灣桃園地方
    法院檢察署檢察官偵查起訴。
    理  由
一、訊據被告丁○○固坦認於上揭時、地曾因受戊○○之指示，
    邀告訴人甲○○前來案發現場之事實，惟矢口否認有何妨害
    自由等犯行，辯稱：案發當日係戊○○為與告訴人甲○○間
    之債務問題，而找告訴人甲○○前來，伊完全未參與，亦未
    持槍限制告訴人甲○○、乙○○之行動自由，且告訴人甲○○等人多有機會報警、向外求救，豈有可能遭人限制行動自
    由，況伊本身還因槍枝不慎走火，致受槍傷，而進醫院治療
    云云。經查：
（一）上揭事實業據證人甲○○、乙○○於本院審理中結證述甚
      詳在卷（見本院94年5月11日、94年7月25日審判筆錄）。
      且經證人李榮輝於警詢中就案發當日被告因槍枝不慎走火
      ，致受槍傷後，以「汪家喜」名義就醫治療之情形證述明
      確在卷。另證人戊○○亦於本院審理中就案發當日伊請被
      告以電話通知告訴人甲○○前來，伊並向告訴人甲○○借
      得系爭款項，且帶同告訴人甲○○北上，後迄下午，告訴
      人甲○○、乙○○始會同一起離開等節結證屬實在卷（見
      本院94年5 月18日審判筆錄），此外，復有「汪家喜」之
      診斷證明書1 份及被告於92年4 月3 日所拍攝之右小腿傷
      痕照片2 幀附卷可稽。綜上，足認告訴人甲○○、乙○○
      之指述應屬非虛，可以採信。
（二）被告雖以前揭情詞置辯，惟已與上開事證不符，而被告於
      本院審理中已就案發當日係由伊出面打電話通知告訴人甲○○前來，且伊確有攜帶具有殺傷力之改造手槍一把在身
      上，及由伊下樓至告訴人甲○○所駕駛車輛內取走20萬元
      現金等節供述在卷，則被告實無法就戊○○以限制行動之
      方式向告訴人甲○○借得系爭款項一情諉為不知，否則當
      無身上攜帶具有殺傷力之改造手槍，並出面前往拿取現金
      之可能。另被告於案發當時既持有上開具有殺傷力之改造
      手槍，且此亦為告訴人甲○○、乙○○所明知之事，是告
      訴人甲○○等二人縱有機會可以打電話或呼救，惟為顧及
      其二人之人身安全，而不敢冒然行動，實非與常情有違，
      尚不得因之即為被告有利之認定。
（三）至被告雖聲請本院傳訊證人戊○○到庭，以證明案發當時
      伊並未有妨害告訴人甲○○等人行動自由之犯行，而證人
      戊○○亦於本院審理中結證述：（問：你們在客廳聊天時
      ，是否看到何人身上或手上有槍？）沒有，是被告中槍後
    　，我才知道他持有槍枝，‧‧我和甲○○都是因為借錢的
    　問題，如果要強盜不會只有強盜他15萬元；（問：進房間
    　後，如何跟甲○○說？）當時我就跟他說我在台北欠人家
    　賭債要還，我就要跟他借30萬元，但是他說他只能借我15
    　萬元，後來我們二人談好後，我們就走到客廳泡茶，甲○○就叫被告去拿錢，後來被告就拿錢上來；（問：是否恐
　　　嚇甲○○？）沒有；（問：當時甲○○在車上時，是否有
　　　被手銬銬住？）沒有；（問：你當時是否有限制甲○○的
　　　行動自由？）沒有等語（見本院94年5 月18日審判筆錄）
      ，惟被告與證人戊○○既為共犯關係，則證人戊○○為迴
      護己身所涉罪責，而事後為避重就輕之證詞，並非不可能
      ，其上開證詞之真實性，已非無疑，況戊○○於其因本件
      所涉犯行，而由臺灣新竹地方法院另案審理中（即臺灣新
      竹地方法院93年度訴字第496 號），已坦白承認前揭犯行
      ，並經臺灣新竹地方法院為協商判決在案，有該案刑事宣
      示判決筆錄1 份在卷可參，基此，證人戊○○上開證言要
      難遽採甚明。
（四）末查，告訴人甲○○、乙○○係自91年10月31日上午5 時
      許，即由丁○○帶同甲○○、乙○○進入上址處所後，開
      始限制甲○○、乙○○二人之行動自由時起，至同日下午
      3 時許甲○○、乙○○自行離開上址處所後，始恢復行動
      自由，則其等遭以前述非法方法，剝奪之行動自由之期間
      ，為約10小時一節，亦可認定。
（五）綜上所述，被告所辯無非事後卸責之詞，不足採信。本件
      事證已臻明確，被告上揭犯行足可認定，應依法論科。
二、核被告丁○○所為，係犯刑法第302條第1項之剝奪他人行動
    自由罪。按刑法第三百零二條之剝奪他人行動自由罪，係妨
    害他人自由之概括的規定，故行為人具有一定目的，以非法
    方法剝奪人之行動自由者，除法律別有處罰較重之規定（例
    如略誘及擄人勒贖等罪），應適用各該規定處斷外，如以使
    人行無義務之事，或妨害人行使權利為目的，而其強暴脅迫
    復已達於剝奪人行動自由之程度，即祇成立本罪，不應再依
    同法第三百零四條論處。誠以此項使人行無義務之事，或妨
    害人行使權利之低度行為，應為剝奪人行動自由之高度行為
    所吸收，不能以其目的係在使人行無義務之事，或妨害人行
    使權利，認為係觸犯刑法第三百零二條第一項及第三百零四
    條第一項之二罪名，依同法第五十五條，從一重處斷（最高
    法院二十九年上字第二三五九號判例參照），基此，本件被
    告以使告訴人甲○○出借系爭款項行無義務之事，而其強暴
    脅迫復已達於剝奪人行動自由之程度，則其使告訴人甲○○
    行無義務之事之低度行為，應為其剝奪告訴人甲○○行動自
    由之高度行為所吸收，不另論罪。被告與戊○○間，就上開
    剝奪他人行動自由犯行，有犯意聯絡及行為分擔，為共同正
    犯。再被告以上開一妨害自由行為，剝奪告訴人甲○○、乙○○二人之行動自由，係以一行為而觸犯二罪名，為想像競
    合犯，應依刑法第55條之規定，論以一刑法第302條第1項之
    剝奪他人行動自由罪。末查，被告前於88年間，因妨害兵役
    治罪條例案件，經臺灣臺北地方法院於88年3 月24日，以88
    年度訴字第195號判處有期徒刑3月，後經臺灣高等法院於88
    年6月16日，以88年度上訴字第1391號駁回上訴，於88年7月
    22日確定，並於89年7 月10日執行完畢，有臺灣高等法院被
    告前案紀錄表1 份在卷可佐，其於前案有期徒刑執行完畢後
    五年內，再犯本件有期徒刑以上之罪，為累犯，應依刑法第
    47 條 之規定，加重其刑。爰審酌被告犯罪之動機、目的、
    手段，對告訴人等造成之損害，及被告犯後未坦承犯行之態
    度、素行等一切情狀，量處如主文所示之刑，並諭知易科罰
    金之折算標準。
三、至前述供被告犯本件剝奪他人行動自由罪所用之手銬，雖依
    戊○○於警詢中所供，係被告所有之物，惟並未扣案，且依
    戊○○於警詢中所供，可知該手銬業經被告丟棄而滅失，是
    已無宣告沒收之必要，併此敘明。
四、（一）公訴意旨雖另謂：被告丁○○夥同戊○○基於意圖以
          強盜他人財物為自己不法所有之犯意聯絡，於91年10
          月31日5 時許，由被告打電話給甲○○，約其至新竹
          市○○路某保齡球館見面，甲○○及其女友乙○○前
          往赴約，閒聊一陣後，被告邀約二人至戊○○之胞兄
          廖良台位於新竹市○○路269 號住處，二人一進屋，
          即見到戊○○手持客觀上具有危險性，足以對人之生
          命、身體構成威脅，可供兇器使用之槍枝，站在客廳
          喝令二人坐下，並以「我的小弟最近出事需要錢打官
          司」一詞為由，要求甲○○借其金錢，甲○○回以目
          前沒有錢，戊○○、被告遂將甲○○及乙○○分隔於
          客廳及房間，二人輪流看管，以此方式使甲○○、莫
          惠庭無法抗拒，甲○○則任令被告取走其汽車鑰匙，
          被告下樓開啟甲○○之車門取出皮包，上樓後與廖良
          竹打開皮包，二人強行取走150 萬元。因認被告此部
          分所為另涉犯刑法第330 條之攜帶兇器加重強盜罪嫌
          。
    （二）按犯罪事實應依證據認定之，無證據不得認定其犯罪
          事實，又不能證明被告犯罪者，應諭知無罪之判決，
          刑事訴訟法第154 條第2 項、第301 條第1 項定有明
          文。刑事訴訟法上所謂認定犯罪事實之證據，係指足
          以認定被告確有犯罪行為之積極證據而言，如未能發
          現相當證據或證據不足以證明，自不能以推測或擬制
          之方法，以為裁判基礎，最高法院29年上字第3105號
          及40年臺上字第86號分別著有判例；又認定不利於被
          告之事實，須依積極證據，苟積極證據不足為不利被
          告之認定時，即應為有利於被告之認定，更不必有何
          有利之證據，最高法院30年上字第816 號判例參照。
          且刑事訴訟上證明之資料，無論其為直接或間接證據
          ，均須達於通常一般之人均不致有所懷疑，而得確信
          其為真實之程度，始得據為有罪之認定，若其關於被
          告是否犯罪之證明未能達此程度，而有合理懷疑之存
          在，致使無從形成有罪之確信，根據「罪證有疑，利
          於被告」之證據法則即不得遽為不利被告之認定，亦
          有最高法院76年度台上字第4986號判例可稽。
    （三）訊據被告丁○○固坦認於上揭時、地，其持告訴人林
          進標所有之汽車鑰匙，下樓打開車門，並取出放置在
          該車內之現金20萬元上樓之事實，惟堅決否認有攜帶
          兇器加重強盜之犯行，辯稱：案發當時是告訴人林進
          標自己將汽車鑰匙交給伊，並交代伊下樓開車門取出
          現金20萬元，而非伊強取告訴人甲○○之汽車鑰匙，
          另伊亦未強行取走告訴人甲○○所指之現金150 萬元
          等語。
    （四）按公訴意旨認被告丁○○上開所為另涉有刑法第330
          條之攜帶兇器加重強盜罪嫌，無非以告訴人甲○○、
          乙○○於警詢、檢察官訊問時之證述等情為主要論據
          。
    （五）經查，告訴人甲○○固於警詢中指稱：（問：戊○○
          及丁○○如何行搶你，請詳述？）‧‧後來「飛虎」
          就叫「小西」把我的汽車移開，於是「小西」就到我
          身邊把我繫於腰間之汽車鑰匙拔走，並下樓去移車，
          後來「小西」上來後，我就發現「小西」手持我放錢
          的手提包（內有現金約150 萬元），後來「小西」就
          將手提包直接交給「飛虎」，「飛虎」看了之後，就
          罵我騙他等語；復於檢察官訊問時結證稱：（問：情
          形如何？）‧‧（戊○○）手上拿著槍不讓我走，後
          來丁○○把我車子鑰匙拿走，到我車上搜東西，將我
          車上皮包拿下來，內有150 萬元，再將錢拿走，他說
          先借他，以後有錢再還等語，惟其於本院審理中結證
          稱：（問：與戊○○有無金錢或其他的糾紛？）我與
    　　　戊○○有金錢糾紛，他以前常常跟我借錢20、30萬，
          都沒有還，他從90、91年初開始向我借錢；（問：進
          去房子後，情形如何？）我和我女朋友進去後，我們
          就在客廳坐一下，戊○○就叫我進去一個小房間裡面
          ，並且說要向我借30萬元，我就說我沒有那麼多錢可
          以借他，後來我就借他15萬元；（問：15萬元如何交
　　　　　給戊○○？）被告下樓到我車上拿的，我把錢放在車
  　　　　內箱子裡面；（問：於警詢時所說一進去時看到戊○○手持一支手槍站在客廳中間等語是否實在？）因為
          我當時被警察查到槍，警察叫我再提供一支槍，我說
          我沒有槍枝，因為警察知道被告被槍打到的事情，所
          以叫我交出被告和戊○○；（問：為何於偵訊也做同
          樣的指述？）被告好像腰上有插著槍，戊○○並沒有
          拿槍；（問：戊○○在房間跟你借錢時，他手上是否
          有槍？）沒有；（問：是否你自己將鑰匙交出去還是
          他們用強制力取走鑰匙？）我自己拿出來的，至於交
          給何人，我忘記了，後來被告下去車上拿錢；（問：
          為何於警詢、偵訊中稱拿走150 萬元？）被告拿走現
          金15萬元；（問：於何時所述正確？）戊○○欠我10
          0 多萬元；（問：你車上當時有多少錢？）我忘記了
          ；（問：是否超過十五萬元？）超過；（問：被告拿
          到樓上是整包錢拿上來，還是只拿走十五萬元？）他
          拿了二疊上來，總共20萬元；（問：錢拿上來之後如
          何處理？）戊○○就拿15萬元走，剩下的5 萬元，我
          自己收在我的口袋；（問：是否還有剩下一些錢在車
          上沒有全部拿走？）是等語明確（見本院94年5 月11
          日審判筆錄），而佐以證人戊○○、被告經本院隔離
          訊問時所證、所供之案發過程（見本院94年5 月18日
          審判筆錄），及證人甲○○並無法就其於案發當時在
          車上確存有現金150 萬元一節，予以舉證說明，而衡
          常倘非有特別原因，實不可能隨身攜帶如何高額現金
          等情，可認應以告訴人甲○○於本院審理中所證述之
          內容與事實一致，基此，要不得因告訴人甲○○上開
          於警詢、檢察官訊問時所述，即據為認定被告有加重
          強盜犯行之唯一證據。且按刑法第330 條之加重強盜
          罪係以行為人具有為自己或第三人不法所有之意圖為
          其構成要件，而據告訴人甲○○上開於本院審理中所
          證述，堪認案發當時被告、戊○○除取走告訴人林進
          標與戊○○所約定之出借系爭款項外，尚未拿取其他
          可見存在之現金，是亦難以告訴人甲○○並非出於自
          願同意出借系爭款項，而被告與戊○○有取走告訴人
          甲○○所有系爭款項之行為，逕認被告於行為時具有
          為自己或第三人不法所有之意圖甚明。
    （六）至告訴人乙○○雖於警詢中指述：（問：戊○○及黃
          啟昌行搶之經過如何？）‧‧結果我們一到樓上，廖
          良竹（飛虎）早已拿著一把槍在房間等著我們，‧‧
          丁○○（小西）並從我朋友身上將鑰匙拿走，沒一會
          ，他就將我朋友放在車上的錢拿了上來，並把錢收了
          起來，然後我又被帶到房間內等語，惟其於檢察官訊
          問時結證稱：（問：九十一年十月三十一日是否與林
          進標及丁○○、戊○○碰面？）‧‧當時我沒有看到
          戊○○手上有拿東西，後來甲○○告訴我說戊○○有
          拿槍，‧‧（問：被告二人押你們的目的？）他要我
          們的錢，他要我們拿車鑰匙出來，我們說沒有錢，後
          來他就拿鑰匙去移車位，將我們車上的錢拿走；（問
          ：他們如何向你們要錢？）他沒有向我要錢，他們是
          跟甲○○要等語，復於本院審理中結證稱：（問：進
          入房子內發生何事？）當時阿西叫我進去房間並且拿
　　　    電擊棒嚇我，他拿著電擊棒揮來揮去，我問他做什麼
          ，什麼事情，他就說叫我不要管，等一下就知道。他
          就在房間看著我，把我和甲○○隔開，後來約隔了半
          個小時，我和甲○○有交換位置多次；（問：在房間
          內時，是否有聽到他們說什麼？）好像有聽到跑路要
          錢；（問：是否知道他們要多少錢？）不知道；（問
          ：他們如何拿到錢？）不知道，我只記得當時快要天
    　　　亮時，阿西說車子會擋到人，他要幫我們移車，叫我
      　　們將鑰匙交給他，當時鑰匙在甲○○那裡，他拿著鑰
        　匙下樓後，過沒有多久，他就將甲○○的包包拿上來
          放在客廳，後來阿西就將我帶到房間內，直到釋放的
          時候，才知道包包裡面都沒有錢，所以我推斷錢都已
          經被他們拿走等語（見本院94年7 月25日審判筆錄）
          ，是知證人即告訴人乙○○於警詢中所證其目擊被告
          與戊○○二人取走告訴人甲○○車上所有現金之過程
          ，顯與其於檢察官訊問時、本院審理中所結證述之內
          容尚屬有間，而其於檢察官訊問時、本院審理中均經
          具結，則應可擔保其所為證詞之真實性，是以證人莫
          惠庭於檢察官訊問時、本院審理中上開所證較為可信
          ，從而，告訴人乙○○於案發當時並未親自目賭告訴
          人甲○○與戊○○等人交涉之情形，及被告、戊○○
          自告訴人甲○○處取走現金之過程等情可以認定，是
          告訴人乙○○於警詢、檢察官訊問時之證述，僅能證
          明案發當時被告、戊○○確有與告訴人甲○○發生金
          錢糾紛之事實，惟尚無法據之即為被告不利之認定。
    （七）綜上事證，被告丁○○所辯並非無據，實無法僅憑上
          開公訴意旨論罪依據，即遽認被告有公訴人所指此部
          分之攜帶兇器加重強盜犯行，既不能證明被告犯罪，
          揆諸上揭刑事訴訟法之規定，依法本應就被告被訴上
          開攜帶兇器加重強盜犯行，為無罪之諭知，惟公訴意
          旨認此部分犯行與前開有罪部分為牽連犯之裁判上一
          罪關係，爰不另為無罪之諭知。
據上論斷，應依刑事訴訟法第299 條第1 項前段，刑法第28條、
第302 條第1 項、第55條、第47條、第41條第1 項前段，罰金罰
鍰提高標準條例第1 條前段、第2 條，判決如主文。
本案經檢察官張啟聰到庭執行職務。
中　　華　　民　　國　　94　　年　　10 　　月　　3　　日
                          臺灣桃園地方法院刑事第十二庭
                              審判長法  官  游  紅  桃
                                    法  官  陳  雪  玉
                                    法  官  王  美  玲
以上正本證明與原本無異。
如不服本判決，應於判決送達後10日內向本院提出上訴狀 (應附
繕本)， 上訴於臺灣高等法院。
                                    書記官  張  子  涵
中　　華　　民　　國　　94　　年　　10　　月　　3 　　日
本案論罪科刑法條：
刑法第302條第1項
私行拘禁或以其他非法方法，剝奪人之行動自由者，處五年以下
有期徒刑、拘役或三百元以下罰金。
